【裁判字號】    90,訴,4988
【裁判日期】    920311
【裁判案由】    塗銷不動產所有權移轉登記
【裁判全文】
臺灣臺北地方法院民事判決  九十年度訴字第四九八八號
    原      告  丁○○
    訴訟代理人  吳宏城律師
    複  代理人  蔡坤鐘律師
    被      告  丙○○      籍設台北縣新店市○○路二八四巷一號二樓
    被      告  甲○○
    訴訟代理人  李勇三律師
    複  代理人  乙○○      住.
右當事人間請求塗銷不動產所有權移轉登記事件，本院判決如左：
    主    文
原告之訴駁回。
訴訟費用由原告負擔。
    事    實
壹、原告方面：
一、聲明：
（一）被告丙○○應將座落台北市○○區○○段四小段一四八地號土地，應有部分四
      分之一，暨其地上建物建號五四五，即門牌號碼台北市○○區○○街一一八巷
      十九號，於民國九十年三月十九日所為之所有權移轉登記塗銷。
（二）鈞院九十年度民執寅字第一七二六二號因拍賣抵押物強制執行事件，就原告所
      有座落台北市○○區○○段四小段一四八地號土地，應有部分四分之一，及其
      地上建物建號五四五，即門牌號碼台北市○○區○○街一一八巷十九號所有權
      全部，所為查封之強制執行程序應予撤銷。
二、陳述：
（一）系爭房地雖登記在「丙○○」名下，仍屬原告所有，被告自應將系爭房地移轉
      登記予原告：
      １、按系爭房地係原告受冒名為「丙○○」之人所詐騙，出售並移轉登記在真
          正之「丙○○」名下。因原告與真正之「丙○○」間，並無任何之買賣契
          約與讓與行為之合意，故系爭買賣契約及移轉房地登記之行為，並不發生
          效力，系爭房地仍屬原告所有。該人又與原告簽訂買賣契約之「丙○○」
          非同一人，顯然是有數人分別假冒丙○○名義向原告及被告甲○○行騙甚
          明。
      ２、又系爭房地所有權移轉登記申請書及移轉契約書上，關於丙○○之簽名、
          蓋章皆非真正，丙○○於台灣高等法院九十年度上字第一一五二號確認抵
          押權不存在等事件中，兩度證稱伊並不認識原告及另一被告甲○○；伊並
          未向原告買受系爭房地、辦理所有權移轉登記；亦未向甲○○借貸新台幣
          （下同）二百萬元，將系爭房地設定最高限額抵押權予甲○○，以上事實
          亦為兩造所不爭執。
      ３、系爭房地現登記在被告丙○○名下，顯然妨害原告之所有權及丙○○有不
          當得利等情，原告自得訴請塗銷所有權及請求所有權移轉登記予原告。退
          萬步言，縱使系爭房地為丙○○所有，惟其取得所有權無法律上之原因，
          致原告受有損害，原告另得依不當得利之規定，請求丙○○移轉所有權。
（二）再退步言，原告曾於九十年四月廿四日以受詐欺及被告丙○○未依九十年三月
      卅日協議書之約定，撤銷九十年二月廿四日簽訂之系爭房地買賣契約，並催告
      丙○○在文到三日內支付尾款，逾期逕解約、沒收價金，不另通知。上函因被
      告行蹤不明而遭退回，為此原告特向鈞院聲請公示送達獲准，分別有鈞院九十
      年度聲字第一一四九號裁定、更正裁定及確定證明書可稽。系爭房地買賣行為
      之意思表示經原告撤銷，致買賣溯及無效，丙○○已喪失系爭房地之所有權，
      其所有權登記自應塗銷之。再者，丙○○亦未支付尾款，原告亦已解除契約，
      故丙○○取得系爭房地之所有權已無法律上之原因，而有不當得利，原告自得
      請求丙○○回復原狀及返還不當得利，為所有權之移轉登記甚明。
（三）被告甲○○同受另一冒名為「丙○○」之人詐騙，由該冒名「丙○○」之人設
      定最高限額抵押權予被告。同理，因被告甲○○與真正之「丙○○」間並無設
      定抵押權之合意及行為，實際上其抵押權並不存在，應塗銷之：
      １、原告為知甲○○抵押權之真實與否，曾訴請確認甲○○之抵押權不存在訴
          訟，訴訟中，甲○○主張丙○○向其借款二百萬元，並提出丙○○之身分
          證影本為證，經原告閱覽上開身分證後，原告發覺此設定抵押權之丙○○
          和與原告簽訂買賣契約之丙○○非同一人（即又有另一人換貼照片，假稱
          是丙○○），可見被告甲○○與真正丙○○間，亦無借貸及設定抵押權之
          法律關係存在，其抵押權之設定自應塗銷之。今被告據上不存在抵押權聲
          請拍賣抵押物，並由鈞院查封之，顯然侵犯原告之所有權，原告自得依強
          制執行法第十五條，提出第三人異議之訴，請求撤銷查封。
      ２、迨至九十年八月中旬，真正之丙○○（身分證字號Ｚ000000000，出生日期
          五十一年一月四日，戶籍地址231台北縣新店巿中正路二八四巷一號二樓
          ）因涉犯新店地區幼稚園恐嚇案件為警查獲，經新店分局通知原告之子戊○○前往指認，赫然發現真正之丙○○並非與原告簽訂買賣契約之人。經
          問明後，得知丙○○現為遊民，伊在今年初以二十萬元之代價，將身分證
          出售予不明人士，從事不法活動，再次證明真正之丙○○並非系爭房地之
          所有人，被告甲○○亦無抵押權存在，其查封系爭房地之強制執行程序，
          自應撤銷之。
      ３、按冒名為「丙○○」之人於九十年二月廿四日簽訂系爭房地買賣契約時，
          親自在買賣契約末頁「立契約書人買主（甲方）」處簽名，並當場開立尾
          款本票共六百三十萬元兩張（原證十）交付原告。對照被告甲○○在上開
          鈞院九十年度訴字第三八一二號事件，提出之丙○○開立，用以擔保借款
          二百萬元之本票，清楚可見其上丙○○之姓名、身分證字號、地址及本票
          上其它記載事項之筆跡，以肉眼觀察，即可分辨係非同一人所為，益證真
          正之丙○○並未向被告甲○○借款及設定抵押權。
（四）另按被告丙○○於他案台灣高等法院九十年度上字第一一五二號確認抵押權不
      存在等事件，九十一年二月廿日準備程序筆錄中，亦曾證述以下幾點：
      １、被告丙○○不認識原告丁○○及被告甲○○。
      ２、被告丙○○並未向原告丁○○購買系爭房地；亦未向被告甲○○借款及將
          系爭房地設定抵押。
      ３、系爭房地九十年二月廿四日買賣契約上、支付價金尾款六百三十萬元之兩
          張本票（票號三一四七０三、三一四七０四）上、九十年三月卅日協議書
          上、九十年二月廿四日系爭房地土地登記申請書上、九十年二月廿四日系
          爭房屋所有權移轉契約書上、九十年三月廿七日系爭土地登記申請書上、
          九十年三月廿七日系爭土地抵押權設定契約書上、被告甲○○提出申請拍
          賣抵押物之借據上，有關「丙○○」之簽名，皆非被告丙○○所為。
      ４、前述（三）所載書面上蓋用之「丙○○」印章，好像是被告丙○○的，至
          於確實與否，伊不敢確定。
      ５、被告甲○○提出「丙○○」身分證影本上貼用之相片非被告丙○○本人。
      ６、被告丙○○九十年三月廿一日國民身分證申請書、九十年三月廿六日印登
          字第四九九一號印鑑變更登申請書、印登字第四九九二號印鑑登記證明申
          請書、九十年三月廿九日印登字第五一六五號印鑑變更登記申請書及原留
          印鑑卡上之「丙○○」簽名為其所為。
（五）由上可知，被告二人間並無借貸及設定抵押權合意，系爭抵押權係冒名為丙○○之人所虛偽設定，故被告二人間並無實質契約關係存在，被告甲○○並非信
      賴真正丙○○為系爭房地之登記名義人，而與真正丙○○訂立抵押權設定契約
      ，而為系爭抵押權登記，此觀諸被告甲○○於另案（即鈞院九十年度訴字第三
      八一二號）所提出，並主張據以辦理抵押權設定，所出具之抵押人身分證為冒
      名丙○○之偽造身分證即明，被告甲○○自不受土地法第四十三條規定之保護
      。換言之，土地法第四十三條固明文規定，依土地法所為之登記有絕對效力，
      以保護善意第三人。惟上開條文保護之對象，應僅限於「在處分之人與登記名
      義人事實上為同一人之前題下，因善意而與之為法律行為之人」。而本件之被
      告甲○○係信賴冒名為丙○○之人（並非信賴真正之丙○○）而貸與金錢（並
      非貸與真正之丙○○），並由冒名丙○○之人設定虛偽抵押權（並非由真正丙○○設定），故其所信賴之人並非所有權之登記名義人（即真正丙○○），自
      不受土地法第四十三條之保護。
（六）綜上可知，被告丙○○與原告及被告甲○○間，並無買賣及借貸關係存在，而
      是有人持變造之丙○○身分證，表示伊為丙○○，分別向原告及甲○○詐騙。
      換言之，原告與丙○○間並無買賣合意與該與行為，丙○○、甲○○二人間並
      無借貸及設定抵押權合意。
三、證據：提出房地產買賣契約書、土地增值稅繳款書、土地及建物登記謄本、台北
          市稅捐稽徵處大安分處函、民事庭通知書、身份證、本院民事裁定、本票
          、協議書、土地登記申請書、準備程序筆錄、聲請調查證據狀、民事準備
          書狀、民事聲請調查證據續狀、存證信函及信封各一份為證（以上皆為影
          本），並聲請本院向台北縣新店戶政事務所函查丙○○本人之身份資料。
貳、被告方面：
一、聲明：原告之訴駁回。
二、陳述：
甲、被告甲○○部分：
（一）按強制執行法第十五條所謂就執行標的物有足以排除強制執行之權利者，係指
      對於執行標的物有所有權、典權、留置權、質權存在情形之一者而言，參照最
      高法院六十八年台上字第三一九號判例意旨，原告就系爭不動產已無所有權，
      既無所有權即無足以排除強制執行之權利。
（二）按不動產之買受人雖未支付價金，而依物權法之規定，出賣人移轉所有權於買
      受人之法律行為已生效力者，自不能因買受人尚未支付價金，即謂其所有權未
      曾取得，此最高法院三十二年上字第二五五號判例可參。原告自承系爭不動產
      出售給丙○○已收受價款新台幣玖拾萬元正，並依約辦妥所有權移轉登記，既
      已辦妥所有權移轉登記，依民法第七百五十八條規定系爭不動產所有權歸屬丙○○所有，原告就系爭不動產已喪失其所有權，原告主張就系爭不動產仍有所
      有權，顯屬無據。
（三）按代理權之授與並不以明示為限，如依表意人之舉動或其他情事，足以間接推
      知其有授權之意思者，即發生代理權授與之效力，此最高法院三十二年上字第
      五一八八號判例可參。丙○○供承有將身分証、印鑑証明、印鑑章交給代書辦
      理過戶事宜，自係授與代理權是本件不動產買賣移轉登記係合法有效。
（四）丙○○憑辦理過戶文件辦理過戶，將系爭不動產移轉登記在丙○○名下，丙○○經張代書之介紹向被告借款二百萬元，並辦理抵押權設定登記，所檢附之書
      證皆是真正被告於完成抵押權設定登記後，請領土地及建物登記謄本確認債權
      已受保障，始扣除利息十五萬元，交付新台幣一百八十五萬元現金予丙○○，
      丙○○則簽發面額二百萬元之本票予被告，本件抵押權設定登記依法有據。原
      告另提起確認抵押權不存在事件鈞院以九十年度訴字第三八一二號判決駁回原
      告之訴敗訴在卷。
（五）按依土地法所為之登記，有絕對效力，土地法第四十三條定有明文，又土地法
      第四十三條所謂登記有絕對效力，係為保護第三人起見，將登記事項賦與絕對
      真實之公信力，故真正權利人祗許在未有第三人取得權利前，以登記原因無效
      或得撤銷為塗銷登記之請求，若已有第三人本於現存之登記而取得權利之新登
      記，則除得依土地法第六十八條規定請求賠償外，不得更為塗銷登記之請求，
      此最高法院八十九年台上字第二三五三號判決可參。而本件抵押權設定登記係
      與系爭房地登記所有權人辦理，代書張國法有核對証件，尤其身分証件，並陪
      同張某到地政事務所送件，地政事務所也核對張某身分証無誤受理，並於辦妥
      抵押權登記後始貸與款項，被告與系爭房地登記所有權人辦理抵押權設定登記
      自係依法有據，且係善意第三人，難謂有何權利瑕疪可言。
乙、被告丙○○部分：
    伊本人並非買受系爭不動產，且不主張為系爭不動產之所有人。
三、證據：提出本院民事判決影本及最高法院民事判決影本各一份為證。
參、本院依職權向台北市大安地政事務所函調辦理系爭房地抵押權設定登記全卷。
    理    由
一、原告起訴主張：系爭房地雖登記在「丙○○」名下，仍屬原告所有，被告自應將
    系爭房地移轉登記予原告，況原告曾於九十年四月廿四日以受詐欺及被告丙○○
    未依九十年三月卅日協議書之約定，撤銷九十年二月廿四日簽訂之系爭房地買賣
    契約，並催告丙○○在文到三日內支付尾款，逾期逕解約、沒收價金，不另通知
    。上函因被告行蹤不明而遭退回，為此原告特向鈞院聲請公示送達獲准，分別有
    鈞院九十年度聲字第一一四九號裁定、更正裁定及確定證明書可稽。系爭房地買
    賣行為之意思表示經原告撤銷，致買賣溯及無效，丙○○已喪失系爭房地之所有
    權，其所有權登記自應塗銷之。再者，丙○○亦未支付尾款，原告亦已解除契約
    ，故丙○○取得系爭房地之所有權已無法律上之原因，而有不當得利，原告自得
    請求丙○○回復原狀及返還不當得利，為所有權之移轉登記甚明。而被告甲○○
    同受另一冒名為「丙○○」之人詐騙，由該冒名「丙○○」之人設定最高限額抵
    押權予被告。同理，因被告巷美忠與真正之「丙○○」間並無設定抵押權之合意
    及行為，實際上其抵押權並不存在亦應塗銷之等情。被告甲○○則以：原告就系
    爭不動產已無所有權既無所有權即無足以排除強制執行之權利，而本件抵押權設
    定登記係與系爭房地登記所有權人辦理，代書張國法有核對証件，尤其身分証件
    ，並陪同張某到地政事務所送件，地政事務所也核對張某身分証無誤受理，並於
    辦妥抵押權登記後始貸與款項，被告與系爭房地登記所有權人辦理抵押權設定登
    記自係依法有據，且係善意第三人，難謂有何權利瑕疪可言等語；被告丙○○則
    以：伊本人並非買受系爭不動產，且不主張為系爭不動產之所有人等語置辯。
二、本件原告就其所有位於台北市○○區○○段四小段一四八地號土地及其上門牌台
    北市○○區○○街一一八巷十九號之建物，於九十年二月二十四日在張玉梅代書
    所經營之代書事務所與冒名為丙○○之人簽定買賣契約，原告並已收受九十萬元
    後，將辦理過戶所用之相關文件交由張玉梅代書辦理，台北市大安地政事務所人
    員並於九十年三月十九日辦理所有權移轉登記完竣，將系爭房地登記為「丙○○
    」所有，及系爭房地並於九十年三月二十九日辦妥金額二百六十萬元之最高限額
    抵押權予被告甲○○，而丙○○本人並未買受系爭產房地，亦不主張其為系爭房
    地之真正權利人，及辦理登記之相關文件上所使用之「丙○○」身份證及丙○○
    簽名均屬假冒等情，為兩造所不爭，並有房地產買賣契約書、土地增值稅繳款書
    、土地及建物登記謄本及台北市稅捐稽徵處大安分處函在卷可稽，且經本院調閱
    系爭房地抵押權設定卷宗核閱屬實，堪信為真實。
三、按不動產物權，依法律行為而取得、設定者，非經登記，不生效力，此民法第七
    百五十八條定有明文，又不動產之買受人雖未支付價金，而依物權法之規定，出
    賣人移轉所有權於買受人之法律行為已生效力者，自不能因買受人尚未支付價金
    ，即謂其所有權未曾取得，此最高法院三十二年上字第二五五號判例可供參照。
    查，本件原告於九十年二月二十四日在張玉梅代書處所，與冒名為丙○○之人，
    就系爭房地簽定買賣契約，並達成移轉系爭房地所有權之合意，嗣於九十年三月
    二十九日辦理所有權移轉登記完竣，揆諸上開說明，系爭房地之所有權已由該冒
    名為丙○○之男子取得，原告已非所有權人，是原告主張基於系爭房地所有權人
    之法律地位，請求塗銷系爭房地之所有權移轉登記，並進而以系爭房地所有權人
    之地位，請求排除系爭房地之強制執行程序云云，自不可採。
四、原告雖主張其與真正丙○○間並無何買賣或移轉所有權之合意，系爭房地仍屬原
    告所有云云，惟原告既與冒名為丙○○之人簽訂買賣契約，並達成移轉所有權之
    合意，事後並辦妥登記，則系爭房地之所有權自已經移轉予該冒名丙○○之人所
    有，原告自非系爭房地之所有權人，原告上開主張，自不足採，且被告丙○○已
    自承並未買受系爭不動產，亦不主張其為所有權人等情，原告以被告丙○○本人
    為被告，而非向冒名為丙○○之該男子為請求，顯有誤會。況本院經比對卷附資
    料後，丙○○本人確係遭冒名使用身份證辦理系爭房地所有權移轉登記及設定抵
    押權登記，顯見本件系爭房地之買賣契約及所有權移轉合意均係存在於原告與該
    冒名丙○○之男子間，原告前揭主張，並不足採，原告並非系爭房地之所有權人
    。
五、原告又主張其已向被告丙○○行使意思表示撤銷、解除原告與丙○○間之合意云
    云，惟依原告所提出之存證信函、信封及本院民事裁定，均係向丙○○本人行使
    上開意思表示，並非向冒名為丙○○之男子行使，是原告上開所稱意思表示對該
    冒名丙○○之男子自不生效力，就原告與該冒名丙○○之男子間，自不生何撤銷
    或解除之法律效果，是原告前揭主張，自不足採，原告並非系爭房地之所有權人
    ，原告復主張立於系爭房地所有權人地位，請求排除被告甲○○對系爭房地之強
    制執行云云，亦無足採。
六、綜上所述，原告主張其為系爭房地之所有權人云云，並不足採。從而，原告基於
    系爭房地所有權人之地位，依據民法第七百六十七條及不當得利法律規定，訴請
    被告丙○○應將系爭房地之所有權移轉登記塗銷及本院就系爭房地所為查封之強
    制執行程序應予撤銷，為無理由，應予駁回。
七、兩造其餘攻擊防禦方法與證據，經本院審酌後，認均與判決前述經協商兩造確定
    爭點之終局判斷結果無影響，爰不予一一論述，附此敘明。
據上論結，本件原告之訴為無理由，依民事訴訟法第七十八條，判決如主文。
中      華      民      國    九十二    年      三      月    十一      日
                                  臺灣臺北地方法院民事第四庭
                                      審判長法      官  林勤綱
                                            法      官  陳博文
                                            法      官  陳正昇
右為正本係照原本作成
如不服本判決應於送達後二十日內向本院提出上訴狀
中      華      民      國    九十二    年      三      月    十一      日
                                            法院書記官  袁以明


司法院資訊處製作；財團法人民間司法改革基金會備份。
